【裁判字號】    92,台上,96
【裁判日期】    920109
【裁判案由】    瀆職等罪
【裁判全文】
最高法院刑事判決                                  九十二年度台上字第九六號
    上  訴  人  甲○○○
                乙 ○ ○
    被      告  庚 ○ ○
                丁 ○ ○
                丙 ○ ○
                戊 ○ ○
                己 ○ ○
右上訴人等因自訴被告等瀆職等罪案件，不服台灣高等法院中華民國八十九年四月十
八日第二審更審判決（八十九年度上更(一)字第二二號，自訴案號：台灣台北地方法院
八十六年度自字第二二六號），提起上訴，本院判決如左：
    主  文
上訴駁回。
    理  由
一、關於被告等被訴公務員假借職務上之權力犯妨害自由、傷害、瀆職罪部分：
按刑法第二百七十七條第一項之傷害罪，其法定最高本刑為三年有期徒刑，原屬刑事
訴訟法第三百七十六條第一款不得上訴第三審之案件，惟被告庚○○、丁○○、丙○
○、戊○○、己○○等被訴公務員假借職務上之權力犯傷害罪嫌部分，如依刑法第一
百三十四條前段規定加重其本刑至二分之一後，其法定最高本刑為四年六月有期徒刑
，已非屬該款之案件，自得上訴於第三審法院，合先敘明。
次按刑事訴訟法第三百七十七條規定，上訴於第三審法院，非以判決違背法令為理由
，不得為之。是提起第三審上訴，應以原判決違背法令為理由，係屬法定要件。如果
上訴理由狀並未依據卷內訴訟資料，具體指摘原判決不適用何種法則或如何適用不當
，或所指摘原判決違法情事，顯與法律規定得為第三審上訴理由之違法情形，不相適
合時，均應認其上訴為違背法律上之程式，予以駁回。本件上訴人甲○○○、乙○○
上訴意旨略稱：(一)、原判決既已載明被告庚○○、丁○○、丙○○、戊○○、己○○
等並非以誹謗罪之現行犯對上訴人甲○○○加以逮捕，且庚○○亦未在場，更未要求
丙○○、己○○、戊○○對甲○○○有強制或搜索行為，且伊等亦非以現行犯逮捕，
何以又認被告等係對甲○○○依刑事訴訟法第八十八條第一項現行犯逮捕，依同法第
一百二十二條規定予以搜索有法律依據？又被告等既未依刑事訴訟法第九十二條第二
項規定即解送檢察官，更非屬現行犯逮捕之程序。是被告等未符刑法第二十一條之主
觀阻卻違法要件，自不得主張依該等刑事訴訟法規定作為法律依據，而阻卻其等瀆職
、強制等罪之成立。是原判決有事實及理由矛盾之違法。(二)、原判決未調查審酌上訴
人等當日所著之布條所記載者「政風庚○○」、「怨」、「恨」等字，僅為個人情緒
好惡及對象之表達，而所寫「毀我家庭」、「還我清白」等亦僅為事實之陳述及合理
之要求，顯均為真實，何有名譽受損之情形？甲○○○並未故意裝扮成大腹便便，僅
隨身帶有背包，並非蓄意偽裝，而主要訴求係為求庚○○還其清白，又何須故意影射
庚○○與女子有不明不白之感情遐想？原判決未為實質調查予以究明，竟片面推測上
訴人等涉有誹謗罪嫌，尚嫌速斷。又原判決理由三之(一)謂：「自訴人甲○○○『以布
蒙面』……」亦與甲○○○實際上係穿戴口罩之事實不符，因與上訴人甲○○○當時
有無打扮詭異之認定至有關係，原判決未予究明，顯有調查未盡及判決理由不當之違
法。(三)、原判決誤認上訴人等違反社會秩序維護法第六十三條第一項第六款、第六十
八條第一項第二款、第四十二條及修正前行政執行法第七條第一項第四款規定，而被
告等有權對甲○○○為妨害自由強押上車及搜索之行為，但上訴人等縱有違反社會秩
序維護法之情形，依該法規定被告等仍無強行搜索上訴人皮包之權力，否則即有濫權
之違法。原判決就被告丙○○違法強制搜索甲○○○皮包部分，未述明其授權依據，
有理由不備之違誤。(四)、原判決先謂被告丁○○、戊○○未妨害乙○○自由，嗣又稱
被告與乙○○發生拉扯、過失毀損其鞋子，顯相矛盾。當時甲○○○並無違法行為，
乙○○僅在遠處觀察，並非參與人員，對於被告等有違法嫌疑，以拍照採證，免日後
無法舉證，要無違法可言，被告等有何權利加以制止，原判決未敘明其理由，且未載
明甲○○○之陳情行為與乙○○之拍照行為究有何犯意聯絡及行為分擔，即認為共犯
，亦有判決不載理由之違法。再者，丁○○為政風人員並非社會秩序維護法第三十三
條所定有權人員，則其何能行使強制或查明身分之行為，原判決竟毫未提及如何可因
而阻卻違法，亦有刑事訴訟法第三百七十九條第十四款及第三百七十八條之違法。(五)
、原審對於被告等「有無逾越社會秩序維護法第四十二條規定得『即時制止』之必要
程序？其『強制到場』是否踐行『通知到場』之前置程序而又無同條但書排除不得逕
行即時制止或強制到場之情形」等適用法則問題，仍未詳加查明斟酌。且被告等之行
為是否符合必要性及比例原則，原判決亦未論述敘明，均有理由不備之違法等語。
惟查：認定犯罪事實，須依積極證據，苟積極證據不足為不利於被告事實之認定時，
即應為有利於被告之認定，更不必有何有利之證據，尤不能以推測理想之詞，以為科
刑判決之基礎。又證據之取捨與證據之證明力如何，均屬事實審法院得自由裁量、判
斷之職權；茍其此項裁量、判斷，並不悖乎通常一般人日常生活經驗之定則或論理法
則，又於判決內論敘其何以作此判斷之心證理由者，即不得任意指摘其為違法，而據
為提起第三審上訴之合法理由。本件原判決以上訴人等向第一審法院提起自訴，意旨
略以：被告庚○○係經濟部政風處處長，於民國八十五年十一月六日上午九時許，甲
○○○在經濟部門前紅磚道散步，竟指揮所屬政風處科長即被告丁○○、派駐經濟部
保警分隊長即被告丙○○、台北市警察局中正二分局警備隊小隊長即被告己○○等人
員，以粗暴之方式將甲○○○押入中正二分局警備車內，致甲○○○受傷，且由丙○
○將甲○○○所帶之皮包搶下，強制搜索，再強押至南昌派出所，另同為派駐經濟部
之保警小隊長即被告戊○○及政風人員即被告丁○○並將無任何抗議行為，僅為公益
團體中華勞資事務基金會義工乙○○施以強暴限制自由，並扯下其錄音帶，且在強制
之際造成乙○○皮鞋毀損，因認被告庚○○、丁○○、丙○○、戊○○、己○○涉犯
假借職務上之權力犯妨害自由、傷害、瀆職等罪嫌云云。按上訴人等認被告等涉犯前
開之罪，無非以其等提出之甲○○○驗傷診斷書一件、案發現場照片三幀為據。然犯
罪事實應依證據認定之，無證據不得推定其犯罪事實。又自訴人之指訴，係以使被告
受刑事訴追為目的，是其陳述是否與事實相符，仍應調查其他證據以資審認。經查：
依甲○○○於前開時地之穿著以觀，當時其面部僅露出眼部成蒙面打扮，所著衣服則
腹部前鼓鼓凸出，外觀不同於一般常人之穿著，打扮詭異，且其身著之白衣上又以大
字書寫「政風庚○○、恨、毀我家庭」、「怨、政風庚○○還我清白」等文字，有卷
附照片可憑。依前開文字內容，足見其意在散布於眾而明確、具體指摘原任經濟部政
風處長之庚○○毀其家庭、辱其清白，而發生之地點又在中央政府經濟部之門口，且
係上午九時許正值上班期間，來往人車甚多，庚○○等因認其係涉犯刑法第三百十條
誹謗罪之現行犯，尚非全然無據；具有警員身分之被告丙○○、戊○○、己○○等人
自無任該狀態繼續發生，受侵害之權利損害繼續擴大之理。從而，丙○○、戊○○、
己○○等人，依據庚○○之請求，對於甲○○○實施強制搜索其身上有無危險物品之
行為，依刑事訴訟法第八十八條第一項、第一百二十二條第一項之規定，尚難認有何
違法之可言。至於丙○○、戊○○、己○○等人對甲○○○實施強制行為後，何以未
將該自訴人移送檢察官，乃其等之處置是否妥適之問題，尚不足資為證明被告等有前
開犯罪之故意。又甲○○○於正值上班時間，在中央政府所屬經濟部前，為上述行為
，而不發一言，讓人合理懷疑其行跡詭異，恐對政府機關有不良意圖；被告等認甲○
○○涉有社會秩序維護法第六十三條第一項第六款所定：蒙面偽裝或以其他方法驚嚇
他人有危害他人安全之虞；及同法第六十八條第二款：藉端滋擾住戶、工廠、公司行
號、公共場所或公共得出入之場所之非行，亦非無據。證人即同在現場之警員游國智
在第一審證稱當時伊巡邏至現場時，有二女一男，二女走來走去，男在旁，而甲○○
○旁未有跟人，去時與二女子聊天，問發生何事，但他們皆未說話，故呼叫勤務中心
叫人來協助，伊是交通監控，故請求協助查明身分等語。是丙○○辯稱上訴人動機、
身分不明，雖多方協調，但上訴人不予理會，為了避免當事人藉端滋事，才請他去派
出所說明，因己○○要帶甲○○○前往派出所時，恐甲○○○皮包內帶有危險物品，
始由伊檢查甲○○○皮包內之物品等語，應可採信。另對於現行違反社會秩序維護法
之行為，警察得即時制止其行為，並得逕行通知到場，其不服通知者，強制其到場；
行政官署認為有違害公安之虞，非管束不能預防危害者，得施以管束；社會秩序維護
法第四十二條、行政執行法第七條第一項第四款分別定有明文。甲○○○既不服警員
制止其行為，又始終拒絕表明身分，於丙○○請其到警局說明時，仍置之不理，則具
有警察身分之丙○○、戊○○、己○○等人施以強制處分權，分別搜查其皮包內有無
危險物品，及強制其到台北市政府警察局中正第二分局南昌路派出所，以達了解其身
分之目的，就其實施手段而言，尚未逾越實施公權力之比例相當性原則，難認被告等
有違反社會秩序維護法第四十二條之規定。另甲○○○當時僅右膝０．八乘以０．八
公分、關節浮腫等輕傷，固有驗傷診斷書附卷可稽，惟苟丙○○、戊○○、己○○確
如甲○○○所指故意施暴傷害其人，則傷痕當不致如此輕微。是該驗傷診斷書亦不足
證明係己○○帶同甲○○○上警車時所為。甲○○○執以指丙○○、己○○有濫用權
力逮捕施暴之行為一節，亦與一般情理不符，而不足採。再乙○○僅係中華勞資基金
會之義工，係受甲○○○及案外人楊雅淳之請託到現場幫忙，業據證人楊雅淳證述在
卷。當時甲○○○打扮詭異，又在身上書寫涉嫌誹謗他人之文字，並無任何勞資糾紛
可言；乙○○竟藉詞採訪勞工資料，未經被告等人同意，即任意拍攝他人照片，用以
擾亂被告等處理糾紛，被告等認其係與甲○○○共同實施前述違反社會秩序維護法之
人，以強制之手段制止其行為，或為查明其確實身分之處置，亦未逾越實施公權力之
比例相當性原則，難認被告等有違反社會秩序維護法第四十二條之程序規定。又乙○
○茍確實有遭丁○○、戊○○施暴並妨害其自由，何以其所持之相機未遭奪走，仍能
繼續拍攝其提出附卷之照片？是丁○○、戊○○辯稱伊等僅為盤查乙○○身分等語，
應屬可採。乙○○雖曾指稱渠之錄音帶係被故意奪走等語，惟嗣又翻異前供改稱係在
拉扯時，錄音帶掉落地上云云，又始終未能舉證說明究係何人奪去其錄音帶，自難僅
依其片面指述，遽認丁○○等人有強制取走其錄音帶之妨害自由犯行。此外又查無其
他積極證據足認被告等確有上訴人所指之妨害自由、傷害、瀆職等犯行，被告等之犯
罪尚屬不能證明；因而維持第一審關於諭知被告等被訴公務員假借職務上之權力犯妨
害自由、傷害、瀆職等部分無罪之判決，駁回上訴人等在第二審關於此部分之上訴。
已於判決內詳敘其證據調查、取捨之理由，所為論述按諸通常經驗，並非一般事理之
所無，從形式上觀察，難認有違背經驗法則、論理法則，或有其他違背法令之情形存
在，自不容任意指為違法。上訴意旨徒憑己見，就原審調查證據及對於證據證明力之
判斷等職權之適法行使，及原判決已明白論斷之事項，仍執前詞指摘原判決違法，並
就上訴人等當時所為及被告等之處理程序有無違法，為單純事實之爭執，均與法律規
定得為第三審上訴理由之違法情形，不相適合，應認上訴人等關於此部分之上訴違背
法律上之程式，予以駁回。
二、關於被告等被訴公務員假借職務上之權力涉犯毀損罪部分：
按刑事訴訟法第三百七十六條所列各罪之案件，經第二審判決者，不得上訴於第三審
法院，法有明文。本件上訴人等自訴被告等涉犯公務員假借職務上之權力犯刑法第三
百五十四條毀損罪嫌部分，刑法第三百五十四條毀損罪之最重法定本刑原為二年有期
徒刑，如依刑法第一百三十四條前段加重其刑至二分之一後，最重法定本刑雖延長為
三年有期徒刑，仍屬刑事訴訟法第三百七十六條第一款之案件，依上開說明，既經第
二審判決，自不得上訴於第三審法院，上訴人等竟復對此部分提起上訴，顯為法所不
許，應予駁回。
據上論結，應依刑事訴訟法第三百九十五條前段，判決如主文。
中      華      民      國    九十二    年      一      月      九      日
                              最高法院刑事第三庭
                                  審判長法官  董  明  霈
                                        法官  林  茂  雄
                                        法官  王  居  財
                                        法官  張  祺  祥
                                        法官  池  啟  明
      右正本證明與原本無異
                                              書  記  官
中      華      民      國    九十二    年      一      月     十六     日


司法院資訊處製作；財團法人民間司法改革基金會備份。
